【裁判字號】    98,台上,2005
【裁判日期】    980416
【裁判案由】    常業詐欺
【裁判全文】
最高法院刑事判決            九十八年度台上字第二００五號
上  訴  人  甲○○
            乙○○
            丙○○
            丁○○
            戊○○
上列上訴人等因常業詐欺案件，不服台灣高等法院中華民國九十
五年九月十三日第二審判決（九十四年度上訴字第四０八０號，
起訴案號：台灣板橋地方法院檢察署九十四年度偵字第四九三二
、五一二八號），提起上訴，本院判決如下：
    主  文
原判決關於甲○○、乙○○、丙○○、丁○○、戊○○部分撤銷
，發回台灣高等法院。
    理  由
本件原判決撤銷第一審關於上訴人丙○○部分之科刑判決，改判
依牽連犯關係，從一重論處其共同意圖為自己不法之所有，以詐
術使人將本人之物交付為常業罪刑。及維持第一審依牽連犯關係
，從一重論處上訴人甲○○、乙○○、丁○○、戊○○共同意圖
為自己不法之所有，以詐術使人將本人之物交付為常業（戊○○
為累犯）罪刑之判決，駁回彼等在第二審之上訴，固非無見。
惟查(一)原判決事實認定已判決確定之江志清曾因偽造文書案件，
經台灣板橋地方法院判處有期徒刑九月，刑期自民國九十二年四
月十二日起算，至九十二年十二月三十一日縮刑期滿執行完畢。
戊○○曾因妨害兵役案件，經同院判處有期徒刑八月，刑期自九
十一年五月十三日起算，至九十二年一月八日（縮刑期滿）執行
完畢。而甲○○承前常業詐欺之犯意，於九十三年間，續加入由
江志清於九十一年間即組成之詐騙集團。該集團成員迭有更易，
先有戊○○、丁○○夫婦於九十一年間即加入（期間因戊○○、
江志清陸續入監服刑，戊○○夫婦乃未參與江志清詐騙集團，然
於九十三年間又承接同一常業詐欺之犯意，續加入該詐騙集團）
，接有甲○○、乙○○、丙○○、蘇新漢、盧碩華（原名盧來恩
，盧來恩部分另行併案至台灣桃園地方法院審理）等人，於九十
三年間加入。即上述詐騙集團成員係於九十一年間、九十三年間
，陸續加入以江志清為首之詐騙集團，而共同為原判決附表一所
示之常業詐欺行為（見原判決三至五頁）。上開認定如果屬實，
江志清既於九十二年四月十二日至九十二年十二月三十一日在監
服刑，而戊○○係於上開徒刑執行完畢，再與其餘丁○○等人於
九十三年間，加入江志清之詐騙集團。則該附表一編號十二所示
被害人趙崑山於九十二年九月一日下午被詐取財物行為，能否認
係江志清之詐騙集團所為。又該附表一編號十三所示於九十二年
二月十七日十時許，向被害人李榮洲詐取財物行為，除江志清外
，其餘戊○○等人有否參與，均不無研求餘地。(二)原判決事實認
定上訴人等與江志清等人，共同行使偽造之行政院國軍退除役官
兵輔導委員會（下稱退輔會）服務證（特種文書），假藉退輔會
及榮民基金等單位人員，在台北縣、花蓮縣、嘉義縣、桃園縣等
地（詳如原判決附表一所示），針對老榮民進行問卷調查，以老
榮民有相關房屋修繕、醫療補助費可以領回，使老榮民陷於錯誤
而交付印章，並蓋用印章於彼等事先所準備之「行政院榮民服務
處補助申請書」、「六十歲以上單身榮民及遺眷健康狀況訪問表
」上，而該申請書中申請項目蓋章欄均被挖空，並於其下放置金
融機關提款單，故實際上印章係蓋於提款單上，彼等再趁機抽換
老榮民之存摺，進而持已蓋用印章之金融機關提款單前往金融機
關，擅自以老榮民之名義填寫金額於提款單，再將提款單連同存
摺交予不知情之郵局承辦人員，而行使偽造私文書，足以生損害
於郵局及被詐騙之老榮民，致郵局承辦人員陷於錯誤而交付所提
領之金額，後續之某日，彼等再假冒警察之身分，前往先前受騙
老榮民家中，以偵辦歹徒詐欺為由，需相關證件資料才可辦理退
回被詐騙之款項，騙取老榮民之其他存款簿及相關證件，再度前
往金融機關提款，所得款項則朋分花用，並恃此犯罪所得為生（
見原判決五頁）。然其附表一對上訴人等究係向何金融機關行使
偽造之提款單，詐取財物，並無記載，其事實之認定，尚不明確
。(三)原判決既認定上訴人等共同偽造原判決附表一所示蕭新桂等
被害人名義之提款單，向金融機關行使，詐取財物。自應向各該
金融機關調取該等提款單影本，以確認上訴人等偽造之提款單內
容。乃卷內除有該附表一編號十所示被害人劉雲蕙提出之被偽造
提款單影本外（見九十四年度偵字第四九三二號偵查卷三一一頁
），其餘提款單影本，均未調取，殊有應於審判期日調查之證據
未予調查之違法。(四)原判決事實既認定上訴人等有上開假冒警察
之身分，前往先前受騙老榮民家中，以偵辦歹徒詐欺為由，需相
關證件資料才可辦理退回被詐騙之款項，騙取老榮民之其他存款
簿及相關證件，再度前往金融機關提款行為，則上訴人等有無牽
連犯刑法第一百五十八條之冒充公務員而行使職權罪；又原判決
事實四，既認定丙○○該項常業詐欺行為，經警扣得偽造印章六
顆，則該六顆印章，究係何人被偽造之印章，丙○○是否牽連犯
刑法第二百十七條之偽造印章罪；原判決皆無論述說明，洵有未
當。(五)原判決謂扣案如原判決附表二編號一至十一、十三（門號
0000000000之行動電話一支）、十四、十七至十九、二十一至二
十三、二十四（門號0000000000之行動電話一支）所示之物，為
上訴人等或其餘共同正犯所有，為供犯罪所用，或預備供犯罪所
用之物，均應依刑法第三十八條第一項第二款之規定宣告沒收。
然上開編號一、二、四、六至八、十、十三（0000000000號行動
電話）、十七至十九、二十一、二十三、二十四所示行動電話等
物，如何係供犯罪所用或犯罪預備之物；又編號九、十一、二十
二所示之物，何者為供犯罪所用，何者為供犯罪預備之物；原判
決並無認定及說明，自屬理由不備。(六)第一審判決係量處甲○○
有期徒刑一年十月，乃原判決就該部分予以維持，竟載第一審判
決係量處其有期徒刑一年五月（見原判決十七頁），顯有疏誤。
以上或為上訴意旨所指摘，或為本院得依職權調查之事項，應認
原判決關於本院主文所載部分有撤銷發回之原因。又中華民國九
十六年罪犯減刑條例已公布施行，於更審判決應注意上訴人等所
處之刑，有無減刑規定之適用。
據上論結，應依刑事訴訟法第三百九十七條、第四百零一條，判
決如主文。
中    華    民    國  九十八  年    四    月   十六   日
                      最高法院刑事第二庭
                          審判長法官  莊  登  照
                                法官  陳  世  淙
                                法官  許  錦  印
                                法官  黃  正  興
                                法官  蘇  振  堂
      本件正本證明與原本無異
                                      書  記  官
中    華    民    國  九十八  年    四    月  二十一  日
                                                     ｍ


司法院資訊處製作；財團法人民間司法改革基金會備份。
